ACORDAO-COMPLETO-2391454

ACÓRDÃO 4005/2020 ATA 10/2020 - SEGUNDA CÂMARA

VISTOS, relatados e discutidos estes autos de Embargos de Declaração opostos pelo Sr. Anderson Guedes Pessoa, contra o Acórdão 13058/2019-TCU-Segunda Câmara, que negou provimento ao Recurso de Reconsideração interposto contra o Acórdão 4717/2018-TCU-Segunda Câmara que, entre outras providências, julgou irregulares suas contas e o condenou, em sede de Tomada de Contas Especial, ao pagamento de débito e multa em virtude de irregularidades na aplicação de recursos do Fundo Nacional de Saúde - MS, no âmbito do Município de Ipojuca-PE, em razão da indevida transferência de recursos federais da conta específica do Fundo Municipal de Saúde (FMS) para outras contas do referido município durante o exercício de 2005, sem a necessária comprovação da aplicação desses valores nos programas de atenção básica à Saúde;
ACORDAM os Ministros do Tribunal de Contas da União, reunidos em Sessão de 2ª Câmara, diante das razões expostas pelo relator, com fulcro nos arts. 32, inciso II, e 34 da Lei 8.443/1992, c/c os arts. 277, inciso III, e 287 do Regimento Interno/TCU, em:
9.1. conhecer dos Embargos de Declaração opostos pelo Sr. Anderson Guedes Pessoa para, no mérito, rejeitá-los e manter inalterada a deliberação recorrida;
9.2. dar ciência da presente deliberação ao embargante;
9.3. arquivar os presentes autos.

Embargos de Declaração foram opostos pelo Sr. Anderson Guedes Pessoa, contra o Acórdão 13.058/2019  TCU  2ª Câmara, que negou provimento ao Recurso de Reconsideração interposto contra o Acórdão 4717/2018  TCU  2ª Câmara que, entre outras providências, julgou irregulares suas contas e o condenou, em sede de Tomada de Contas Especial, ao pagamento de débito e multa em virtude de irregularidades na aplicação de recursos do Fundo Nacional de Saúde  MS, no âmbito do Município de Ipojuca  PE, em razão da indevida transferência de recursos federais da conta específica do Fundo Municipal de Saúde (FMS) para outras contas do referido município durante o exercício de 2005, sem a necessária comprovação da aplicação desses valores nos programas de atenção básica à Saúde

Segunda Câmara

Prefeitura Municipal de Ipojuca - PE.

3. Interessados/Responsáveis/Recorrentes:
3.1. Interessado: Fundo Nacional de Saúde - MS (00.530.493/0001-71).
3.2. Responsáveis: Anderson Guedes Pessoa (XXX.565.494-XX); Pedro Serafim de Souza Filho (XXX.401.184-XX); Prefeitura Municipal de Ipojuca - PE (11.294.386/0001-08).
3.3. Recorrente: Anderson Guedes Pessoa (XXX.565.494-XX).

13.1. Ministros presentes: Ana Arraes (Presidente), Augusto Nardes, Aroldo Cedraz (Relator) e Raimundo Carreiro.
13.2. Ministros-Substitutos presentes: Marcos Bemquerer Costa e André Luís de Carvalho.

AROLDO CEDRAZ

Ministro Aroldo Cedraz.

Os presentes Embargos de Declaração foram opostos pelo Sr. Anderson Guedes Pessoa, contra o Acórdão 13058/2019-TCU-Segunda Câmara, que negou provimento ao Recurso de Reconsideração interposto contra o Acórdão 4717/2018-TCU-Segunda Câmara que, entre outras providências, julgou irregulares suas contas e o condenou, em sede de Tomada de Contas Especial, ao pagamento de débito e multa em virtude de irregularidades na aplicação de recursos do Fundo Nacional de Saúde - MS, no âmbito do Município de Ipojuca - PE, em razão da indevida transferência de recursos federais da conta específica do Fundo Municipal de Saúde (FMS) para outras contas do referido município durante o exercício de 2005, sem a necessária comprovação da aplicação desses valores nos programas de atenção básica à Saúde.
2.	Transcrevo, a seguir, os argumentos, quanto ao mérito, constantes do recurso do embargante (peça 91) :
"3. DA OMISSÃO DO JULGADO
Não foram apreciados os seguintes documentos, anexados ao recurso de reconsideração, que comprovam que o Embargante não foi o gestor financeiro da Secretaria Municipal de Saúde de Ipojuca/PE, em 2005: 
DOC. 01- Portaria nº 005/2005 - Nomeação para o cargo de Secretário de Saúde. 
DOC. 02 -Portaria nº 061/2009 - 02 de janeiro de 2009 - Nomeação para o cargo de Assessor Especial do Prefeito, exercido até 04 de janeiro de 2010. 
DOC. 03 - Portaria nº 2153/2010 - Exoneração do cargo de assessoria do Prefeito - 04 de janeiro de 2010. 
DOC. 04 - Nomeação do novo Secretário Municipal de Saúde, Dr. Mauro Belo. 
DOC. 05 - Ofício nº 175/2004 e Lei nº 1400/2004 - Dispõe sobre a estrutura do poder executivo municipal. A lei estabelece o poder de cada Secretaria. Nela (página 7) se vê as atribuições da Secretaria de Saúde e as da Secretaria de Finanças e Gestão Administrativa (página 8) . Vê-se que cabia, exclusivamente, ao Secretário Finanças e Gestão Administrativa gerir todosos gastos e as folhas de pagamento do Município, sendo ele o único ordenador de despesas de toda a prefeitura. 
Na página 16, observam-se, também, a nomenclatura, os seus respectivos códigos CTD e a descrição de todos os cargos da Secretaria de Saúde. Esse documento é de suma importância para a análise do mérito da defesa e será, adiante, melhor detalhado. 
DOC. 06 - Decreto nº 0012 de 01/01/2005 - Aprova o regulamento da Secretaria de Finanças e Gestão Administrativa, baseado na Lei 1400 de 07/12 /2004, definindo as suas atribuições. 
DOC. 07 - Decreto nº 0016, de 10/01/2005 - Normatiza procedimentos de contratação e liquidação de faturas relativas ao fornecimento de bens, serviços e obras no âmbito da administração municipal, dando todo poder de controle financeiro à Secretaria de Finanças. 
DOC. 08 - Decreto nº 19/2006- Definiu que, a partir de 01/11/2006, o Embargante passou, na condição de Secretário Municipal de Saúde, a ser ordenador de despesas da pasta, mas manteve a gestão de pagamentos, folha de pessoal sob o controle da Secretaria de Finanças. 
DOC.09 - Demonstrativos de responsabilidade fiscal - SIOPS 2005 / 2006 / 2007 / 2008. 
DOC. 10 - Ofício nº 3168/2008 - Solicitação urgente para abertura de CNPJ do Fundo Municipal de Saúde. 
DOC. 11- Ofício GP.131/2010 - Nomeação dos Srs.Marcio Fernando Souza Rodrigues e Raul Bradley da Cunha, nas funções de coordenador do Fundo Municipal de Saúde e Secretário Municipal de Saude (gestor do fundo) , dando amplos poderes. 
DOC. 12 - Ofício GAB-1521/2010 - O então Secretário de Saúde, Dr. Raul Bradley, solicita ao Banco do Brasil abertura de duas contas para receber repasses com as seguintes denominações: Fundo Municipal de Saúde do Ipojuca - SAMU Estadual e Fundo Municipal de Saúde do Ipojuca - SUS. 
Esses documentos demonstram que o Embargante não geriu os recursos repassados ao Município em 2005. A transferência dos valores recebidos para o PAB da conta específica da saúde para outras contas bancárias de titularidade do próprio município não decorreu de nenhum ato do Embargante. 
Apenas em 2006 o Embargante, na condição de Secretário Municipal de Saúde, passou a gerir, diretamente, os recursos da pasta. Como dito, no ano anterior tal tarefa era de atribuição da Secretaria de Finanças, que concentrava a tarefa de gerir as contas bancárias de toda a Prefeitura e, também, a de gerenciar a folha de pagamento. 
Enfim, o acórdão é omisso, pois não analisou as provas constantes nos autos em conjunto com os argumentos expostos na peça recursal, que comprovam que o Embargante não era o gestor responsável pelas despesas impugnadas. 
Por outro lado, independentemente da (não) responsabilidade do ora Embargante, a outra parte da documentação anexada ao recurso de reconsideração é suficiente para elidir as falhas remanescentes, mas também não foi sequer apreciada. 
Vejamos. 
Inicialmente, a irregularidade decorreria das transferências da conta corrente 58.040-6, intitulada PAB/MS/IPOJUCA, no valor de R$ 1.612.418,52, para contas diversas da prefeitura sem os documentos de liquidação correspondentes. 
Após a apresentação das defesas do Embargante, de Pedro Serafim de Souza Filho, ex-prefeito de Ipojuca - PE, e do próprio Município, restou um débito de R$ 505.600,05 (quinhentos e cinco mil, seiscentos reais e cinco centavos) . 
Ocorre que nem esse débito existe. 
Isso porque, como dito e comprovado pelos documentos acostados, a Secretaria Municipal de Finanças, conforme legislação municipal acostada, era quem geria todas as contas bancárias do Município e, com isso, transferiu os valores da conta intitulada PAB/MS/IPOJUCA para outras, também de titularidade do Município, para realizar pagamentos diversos, inclusive na saúde. 
Uma pequena análise dos documentos já acostados aos autos, em especial da folha de pagamento da Secretaria Municipal de Saúde e da legislação municipal vigente à época, é capaz de afastar, por completo, o suposto débito apontado pela auditoria - o que não foi feito, em clara omissão. 
Foram anexados à peça do recurso de reconsideração, a fim de deixar ainda mais cristalina a regularidade das despesas da saúde do Município de Ipojuca/PE, em 2005, os seguintes documentos:
ANEXOS II, dentre os quais se destacam: (i) a tabela de vencimento dos servidores da saúde, na qual vê-se o código de cada função - que pode ser utilizada para, em um cotejo com a folha de pagamento, confirmar os servidores que faziam parte da folha de pagamento da saúde; (ii) tabelas com os centros de custo das folhas (demonstram a quantidade exata de servidores e as equipes da saúde, bem como o custo total) ; (iii) folhas de pagamento da saúde (mês a mês) , com os CPFS dos servidores, os salários e os códigos das respectivas funções - o que comprova que todos eles foram remunerados pela Prefeitura Municipal de Ipojuca, em 2005 e que a soma dessas despesas é muito superior ao que foi transferido pela Secretaria de Finanças da conta específica do PAB para outras contas bancárias de titularidade do próprio município. 
Esses documentos comprovam que, entre junho e dezembro de 2005, a folha de pagamento da saúde alcançou o montante de R$ 5.289.188,09 (cinco milhões, duzentos e oitenta e nove mil, cento e oitenta e oito reais e nove centavos) e precisam ser analisados:
 (...) 
Ou seja, os valores transferidos pela Secretaria de Finanças do Município da conta específica do PAB para outras contas do próprio município foram, sim, investidos em saúde - o que afasta, por completo, a tese de devolução dos valores.
A título de exemplo, a tabela de custo do mês de junho de 2005:
 (...) 
Portanto, os documentos anexados no recurso de reconsideração afastam, por completo, a tese de que os valores não foram utilizados na saúde do município. 
No entanto, nada disso foi analisado.
Com base no exposto, requer sejam acolhidas as razões recursais, para afastar as omissões apontadas e, por consequência, afastada a responsabilidade do Embargante, seja pela sua ilegitimidade para responder pelos atos questionados, uma vez não era o gestor financeiro das despesas, seja pela regularidade da execução das despesas do PAB durante o exercício financeiro de 2005, julgando suas contas regulares, ao menos com ressalvas, e cancelando, por conseguinte, o débito que lhe foi imputado.
É o Relatório.

8.1. Márcio José Alves de Souza (5786/OAB-PE), representando Pedro Serafim de Souza Filho.  
8.2. Thiago José Milet Cavalcanti Ferreira (28007/OAB-PE), representando Prefeitura Municipal de Ipojuca - PE.  
8.3. Marco Antonio Frazao Negromonte (33196/OAB-PE), representando Anderson Guedes Pessoa.

Procuradora-Geral Cristina Machado da Costa e Silva.

EMBARGOS DE DECLARAÇÃO EM RECURSO DE RECONSIDERAÇÃO (TOMADA DE CONTAS ESPECIAL). TENTATIVA DE REDISCUSSÃO DO MÉRITO. AUSÊNCIA DE OMISSÃO, OBSCURIDADE OU CONTRADIÇÃO. CONHECIMENTO. REJEIÇÃO. MANUTENÇÃO DO ACÓRDÃO EMBARGADO. CIÊNCIA AO RECORRENTE. ARQUIVAMENTO.

TOMADA DE CONTAS ESPECIAL (TCE)

Secretaria de Recursos (Serur); Secretaria de Controle Externo de Tomada de Contas Especial (SecexTCE).

Conforme consignado no Relatório precedente, estes Embargos de Declaração foram opostos pelo Sr. Anderson Guedes Pessoa, contra o Acórdão 13058/2019-TCU-Segunda Câmara, que negou provimento ao Recurso de Reconsideração interposto contra o Acórdão 4717/2018-TCU-Segunda Câmara que, entre outras providências, julgou irregulares suas contas e o condenou, em sede de Tomada de Contas Especial, ao pagamento de débito e multa em virtude de irregularidades na aplicação de recursos do Fundo Nacional de Saúde - MS, no âmbito do Município de Ipojuca - PE, em razão da indevida transferência de recursos federais da conta específica do Fundo Municipal de Saúde (FMS) para outras contas do referido município durante o exercício de 2005, sem a necessária comprovação da aplicação desses valores nos programas de atenção básica à Saúde.
2.	De início, cabe conhecer do recurso por estarem preenchidos os requisitos de admissibilidade previstos nos artigos 32, II, e 34 da Lei Orgânica do Tribunal de Contas da União.
3.	Em sua peça recursal, o embargante alega, em síntese, que: a) não foram apreciados os documentos anexados ao Recurso de Reconsideração, que comprovam que o Embargante não foi o gestor financeiro da Secretaria Municipal de Saúde de Ipojuca-PE, em 2005; b) a transferência dos valores recebidos para o PAB da conta específica da saúde para outras contas bancárias de titularidade do próprio município não decorreu de ato do Embargante; c) apenas em 2006 o Embargante, na condição de Secretário Municipal de Saúde, passou a gerir, diretamente, os recursos da pasta; d) "após a apresentação das defesas do Embargante, de Pedro Serafim de Souza Filho, ex-prefeito de Ipojuca-PE, e do próprio Município, restou um débito de R$ 505.600,05 (quinhentos e cinco mil seiscentos reais e cinco centavos) . Ocorre que nem esse débito existe", porque "como dito e comprovado pelos documentos acostados, a Secretaria Municipal de Finanças, conforme legislação municipal acostada, era quem geria todas as contas bancárias do Município e, com isso, transferiu os valores da conta intitulada PAB/MS/IPOJUCA para outras, também de titularidade do Município, para realizar pagamentos diversos, inclusive na saúde".
4.	Desde logo, verifico que não há omissão a ser sanada no julgado embargado, uma vez que a omissão se caracteriza pela ausência de pronunciamento do relator sobre a matéria que deveria ter sido apreciada no julgado embargado e sem o qual a decisão perde sustentação.
5.	Vale destacar que constou do item 7 do voto condutor do julgado recorrido expressa informação sobre o exame da documentação indicada pelo embargante, além de ter esclarecido as razões pelas quais referida documentação não seria capaz de alterar a condenação que lhe foi imposta quando do exame da Tomada de Contas Especial, senão vejamos:
"7.	Por último, quanto à alegação de que recursos que foram transferidos da conta específica do PAB pela Secretaria de Finanças para atender a despesas também da área de saúde, tais como as relacionadas a pagamento de pessoal, conforme consignado pela Serur, 'Em que pese tenha juntado nos anexos de sua peça recursal, farta documentação relativa a folha de pagamento de pessoal (peça 55, p. 96/307) , comprovando que havia previsão dessas despesas com o custeio desses servidores, não se desincumbiu do ônus de demonstrar que seus serviços foram pagos às expensas dos recursos federais repassados', de modo que "não se trata apenas de desvio de objeto, mas também de diversas despesas sobre as quais não se consegue comprovar a origem dos recursos, impedindo, por conseguinte, a imperiosa correlação de causalidade com os recursos federais destinados para atender ao programa específico de atenção básica daquele Município'". (os grifos não constam do original) 
6.	Embora se tenha constatado que todos os argumentos e os documentos apresentados pelo embargante tenham sido devidamente considerados durante a instrução dos autos, vale lembrar que não se pode confundir ausência de fundamentação com fundamentação concisa ou suficiente para a análise constitucional da lide, obedecendo ao comando do art. 93, inciso IX, da Constituição Federal de 1988 (HC 105.349AgR, Rel. Min. Ayres Britto, 23/11/2010, 2ª Turma, DJE de 17/2/2011) .
7.	A jurisprudência desta Corte de Contas (v. g. Acórdãos 429/2002 e 3.195/2007, da 2ª Câmara, 153 e 932/2003, 1.932 e 3.019/2011, do Plenário) , amparada na melhor doutrina e em julgados dos tribunais superiores do Poder Judiciário, aponta no sentido de que ao julgador cumpre apreciar a matéria em discussão nos autos de acordo com os aspectos e teses pertinentes à solução da controvérsia, não estando obrigado a rechaçar, um a um, os argumentos expendidos pela parte, quando os fundamentos utilizados já lhe tenham sido suficientes para formar sua razão de decidir. 
8.	A entrada em vigor do Novo Código de Processo Civil, Lei 13.105/2015, com a inclusão, entre os elementos essenciais da sentença, da necessidade de "enfrentar todos os argumentos deduzidos no processo capazes de, em tese, infirmar a conclusão adotada pelo julgador" (art. 489, §1º, inciso IV) , reforçou este entendimento e não alterou a linha mestre do entendimento jurisprudencial de que a fundamentação de todas as decisões deve atender ao princípio da persuasão racional ou do livre convencimento motivado, o qual não impõe ao julgador o rebate pormenorizado das questões postas, com exceção daquelas que influírem e foram nodais para o desate e julgamento dos pedidos formulados.
9.	Uma vez evidenciado que os argumentos apresentados pelo embargante não sustentam nenhuma omissão, contradição ou obscuridade a ser sanada nos termos do Acórdão 13058/2019-TCU-Segunda Câmara, nota-se apenas a intenção de resistir ao mérito da matéria já decidida neste processo, o que é incabível na via estreita dos Embargos de Declaração, segundo reconhecido pela jurisprudência deste Tribunal - Acórdãos 92/2004 e 328/2004, ambos de Plenário - bem como da Corte Constitucional - RE 327.376/PR, DJ 12/6/2002; AI 423.108 AgR-ED/DF, DJ 18/2/2005; AI 455.611 AgR-ED/RS, DJ 18/2/2005; e AI 488.470 AgR-ED/RS, DJ 18/2/2005.
	Isso posto, constatando que são improcedentes estes embargos, VOTO no sentido de que o Tribunal adote a deliberação que ora submeto ao Colegiado.
TCU, Sala das Sessões Ministro Luciano Brandão Alves de Souza, em 16 de abril de 2020.
AROLDO CEDRAZ 
Relator